最高法院刑事判決　　　　　　　　　　　　　　　八十八年度台上字第五八三六號
　　上　訴　人　乙○○
　　　　　　　　己○○
　　　　　　　　甲○○
　　　　　　　　戊○○
　　　　　　　　丙○○
　　　　　　　　丁○○
右上訴人等因違反水土保持法案件，不服臺灣高等法院中華民國八十六年八月十九日
第二審判決（八十六年度上訴字第四七八號，起訴案號：臺灣板橋地方法院檢察署八
十四年度偵字第六七七二號、第六九七二號、八十五年度偵字第五○八三號、第六一
五三號），提起上訴，本院判決如左：
    主  文
原判決撤銷，發回臺灣高等法院。
    理  由
本件原判決認定坐落臺北縣林口鄉○○○段二六、二六之二、二六之三、二六之四、
二六之五、二六之六、二六之七、二六之八、二六之九、二六之十等地號土地，分別
為上訴人乙○○、己○○、甲○○所有或為乙○○、己○○、甲○○與案外人吳文亮
、陳滿芳、梁應裕（後三人業經檢察官為不起訴處分在案）所共有，上開土地，於民
國六十八年十一月二十一日，經行政院以台６８經字第一一七○一號函核定及台灣省
政府以六十九年二月六日府農山字第一二○一六六號公告列為山坡地，詎乙○○、己
○○、甲○○與上訴人戊○○、丙○○、丁○○（於八十三年一月二十七日曾因妨害
風化罪，經臺灣臺北地方法院判處有期徒刑六月確定，於八十三年十一月三十日執行
完畢），均明知其事，竟基於犯意之聯絡，未先擬具水土保持計畫並送經主管機關許
可，於八十四年一月十五日，由受乙○○、己○○、甲○○等人委託管理土地之戊○
○，以該共有土地管理人之身分，分別與丙○○及其子丁○○簽訂合約書，隨後即由
丙○○、丁○○擅自在上開私人山坡地，從事堆積土石、傾倒廢土之經營，終因傾倒
過多廢土，致生水土流失，並造成鄰地徐錦昌所有同段二八地號土地遭廢土覆蓋，而
所植相思樹木被毀損等公共危險等情。因而維持第一審論處上訴人等共同在私人山坡
地未經同意擅自從事堆積土石、處理廢棄物之經營，致生水土流失罪刑（乙○○、己
○○、甲○○、戊○○各處有期徒刑八月，均緩刑二年；丙○○處有期徒刑十月，緩
刑四年；丁○○累犯，處有期徒刑一年）之判決，固非無見。
惟查：（一）按水土保持法第三十二條第一項之罪，以「在公有或私人山坡地、公有
林區或他人私有林區內未經同意擅自墾殖、占用或從事同法第八條第一項第二款至第
五款之開發、經營或使用，致生水土流失或毀損水土保持之處理與維護設施」為要件
，該條之規定雖重在山坡地或林區之水土保持，但亦含有竊佔罪之性質，以未經土地
所有權人同意，擅自墾殖、占用或開發、經營、使用為必要，如係土地所有權人本人
或經土地所有權人之同意而墾殖、開發、經營、使用者，即難認與該法條規定之犯罪
構成要件該當，自不得援引該法條予以處罰。本件原判決認定：「乙○○、己○○、
甲○○委託管理土地之戊○○，以該共有土地管理人之身分，分別與丙○○及其子丁
○○簽訂合約書，隨後即由丙○○、丁○○擅自在上開私人山坡地，從事堆積土石、
傾倒廢土之經營。」，如若無誤，上訴人等於上開山坡地內堆積土石、傾倒廢土，似
非未經所有權人同意之擅自使用行為，能否論以水土保持法第三十二條第一項之罪，
是否另該當於同法第三十三條第三項前段之規定，均有研求之餘地。原審未予究明，
遽依水土保持法第三十二條第一項論處罪刑，難謂適法。（二）審理事實之法院，對
於案內與論罪科刑、罪名成立與否有關之一切證據，除認為不必要者外，均應詳為調
查，然後基於調查所得之心證以為判斷之基礎；苟與待證事實有重要關係，在客觀上
認為應行調查之證據，又非不易調查或不能調查，而未依法加以調查，率予判決者，
即有刑事訴訟法第三百七十九條第十款規定所稱應於審判期日調查之證據未予調查之
違法。原判決依憑丁○○供述：「簽約時，乙○○、己○○、甲○○均在場」及乙○
○、己○○、甲○○供承委託代書與丙○○、丁○○簽訂合約等證據資料，認乙○○
、己○○、甲○○辯稱伊不知土地實際之使用情形，難以採信。惟乙○○、己○○、
甲○○一再否認渠等於簽約之時在場，祇供述：「是與丙○○、丁○○訂約填土，當
時是委託代書辦理。」（見偵六九七二號卷第一六七頁背面），且辯稱委請丙○○填
土時，曾一再囑咐須依法為之，並聲請傳訊當時在場之證人陳正和（見原審卷第三二
頁背面），原審就此未予調查，又未於判決內明何以認為無調查之必要，顯未盡調
查證據之能事。又證人即前往會勘之臺灣省政府住宅及都市發展局承辦員黃世真及臺
北縣新莊地政事務所承辦員蔡祖仁，於第一審法院皆結證稱：「現場有一部卡車，有
倒垃圾，是看到清（應為傾之誤）倒拉圾的現象。」（見第一審卷第五六頁），原判
決即據此證述及卷附之會勘紀錄，認定於八十四年三月十七日臺北縣政府派員會同相
關人員會勘上揭土地時，其上確有傾倒垃圾之情形。然卷附之會勘紀錄係記載：「會
勘時當場查獲呂雲揚、辜書中正欲進入現場傾倒垃圾，呂、辜經車機友台聯絡，現場
以前可以倒垃圾，來現場看，現場關閉，要調頭回去。」，似謂會勘當時，現場已經
關閉，呂、辜二人駕車前來，未曾傾倒垃圾即調頭折返，此與原判決上述認定不相適
合，復與證人黃世真、蔡祖仁之證述顯不相符，實情如何﹖仍待查明。（三）有罪之
判決書，對被告有利之證據不採納者，應說明其理由，為刑事訴訟法第三百十條第二
款所明定。故有罪判決書對於被告有利之證據，如不加採納，必須說明其不予採納之
理由，否則即難謂無判決不備理由之違誤。卷附合約書（見偵六七二二號卷第五八、
五九頁）第三條後段、第六條約定：「本工程施工如有違反法令或限制，其刑責全部
由乙方（即丁○○）負責。」、「自即日起甲方（指乙○○、己○○、甲○○等人）
應提供有關證件，交予乙方辦理申請，費用由乙方負擔。」，核與乙○○、甲○○、
己○○、戊○○等人所辯訂約時曾囑咐丙○○依法行事，渠等無違法之故意等語相符
，原判決就上述有利於乙○○、甲○○、己○○、戊○○之證據，不予採納，又未說
明不予採納之理由，自有判決不備理由之違法。以上，或為上訴意旨所指摘，或係本
院得依職權調查之事項，應認原判決有撤銷發回更審之原因。
據上論結，應依刑事訴訟法第三百九十七條、第四百零一條，判決如主文。
中      華      民      國    八十八    年      十      月     十五     日
                              最高法院刑事第一庭
                                  審判長法官  施  文  仁
                                        法官  張  淳  淙
                                        法官  林  永  茂
                                        法官  蕭  仰  歸
                                        法官  林  秀  夫
      右正本證明與原本無異
                                              書  記  官
中      華      民      國    八十八    年      十      月    二十一    日
